臺灣雲林地方法院刑事判決　　　　　　　 93年度訴字第636號
公　訴　人　臺灣雲林地方法院檢察署檢察官
被　　　告　甲○○
上列被告因誣告案件，經檢察官提起公訴（93年度偵字第3085號
），本院判決如下：
    主  文
甲○○無罪。
    理  由
一、公訴意旨略以：被告甲○○明知證人乙○○未於民國92年12
    月23日20時許，在台中縣大里市○○街118 號證人乙○○住
    處，以強暴脅迫手段，強迫被告簽下面額新台幣（下同）50
    0,000 元本票1 張、100,000 元本票2 張，復強行扣押被告
    身分證、護照、台胞證、印章等，並揚言要以被告名義購車
    及申辦信用卡等，且命被告須於93年1 月初，到中正機場接
    大陸新娘，否則要讓被告死。被告竟虛構前揭情節，意圖使
    證人乙○○受刑事處分，於92年12月24日16時許，至雲林縣
    警察局斗南分局建國派出所（以下簡稱建國派出所），報案
    製作筆錄，偽稱證人乙○○涉犯前揭犯行，經建國派出所通
    報台中縣警察局霧峰分局（以下簡稱霧峰分局）報告台灣台
    中地方法院檢察署偵查，被告於偵查坦承上開誣告情節，始
    悉上情。因認被告涉嫌刑法第169 條誣告罪云云。
二、按犯罪事實應依證據認定之，無證據不得推定其犯罪事實。
    又不能證明被告犯罪者，應諭知無罪之判決，刑事訴訟法第
    154 條、第301 條第1 項分別定有明文。又刑事訴訟法第16
    1 條已於91年2 月8 日修正公布，修正後同條第1 項規定：
    檢察官就被告犯罪事實，應負舉證責任，並指出證明之方法
    。因此，檢察官對於起訴之犯罪事實，應負提出證據及說服
    之實質舉證責任。倘其所提出之證據，不足為被告有罪之積
    極證明，或其闡明之證明方法，無從說服法官以形成被告有
    罪之心證，基於無罪推定之原則，自應為被告無罪判決之諭
    知（最高法院92年度台上字第128 號判例參照）。
三、查本件公訴人認被告涉有前揭犯行，無非以證人乙○○、黃
    興福及丙○○偵查中證詞、本票3 張及被告偵查中自白等為
    其證明方法，並於本院聲請詰問證人乙○○、丙○○。被告
    堅決否認涉犯上揭犯行，辯稱：我去建國派出所報案後，乙○○被帶走，之後來找我，要我去調解委員會寫調解書，希
    望我撤銷告訴，他要幫我脫誣告罪，在檢察官偵訊時承認，
    是與乙○○套好；92年12月23日20時許，在大里市他有要我
    簽本票，並說如果不去機場接大陸新娘，要讓我死，丙○○
    也有打我云云（詳本院卷22頁）。經查：
  (一)證人乙○○以聲請人地位，就被告為對造人，於93年3 月5
    日向雲林縣斗六市調解委員會聲請調解，同日達成調解，調
    解書記載：「聲請人乙○○於民國92年8 至12月間，先後借
    與對造人甲○○新台幣柒拾萬元正，對造人約定同年12月23
    日清償完畢，全部借款新台幣柒拾萬元正，惟對造人屆時未
    履行，因此於民國92年12月23日下午9 時左右，在聲請人住
    宅，為借貸款項清償問題，兩造發生誤會，而起衝突，致生
    糾紛，經調解成立如左：一兩造誤會冰釋，對造人積欠聲請
    人借款新台幣柒拾萬元正，願意無息自民國93年4 月起，每
    月1 日清償新台幣壹萬元正，至全部清償完畢止，均在聲請
    人住宅一次付清。二兩造對本件之民刑事請求權均拋棄」等
    情，有雲林縣斗六市調解委員會調解書影本1 紙在卷可佐（
    詳偵卷51頁）。該調解書影本固足證明被告與證人乙○○確
    於上揭時地達成調解。但被告是否積欠借款、基於何種原因
    積欠、證人乙○○有無交付款項、何時交付款項及92年12月
    23日被告與乙○○發生何種「衝突」及「糾紛」等，調解書
    記載內容含糊不清，且均係被告與證人乙○○之說詞，欠缺
    其他客觀事證佐證，甚難據此即認定被告與證人乙○○間確
    存有借款關係。況且，被告與證人乙○○於93年3 月5 日調
    解前後所為供述，互核不一（詳如後述(二)、(三)部分），亦令
    法院懷疑被告與證人乙○○在調解時，對本案案情應如何交
    代，是否已達成某種協議，以促使被告嗣後為有利於證人乙○○之供詞。
  (二)【被告與證人乙○○於93年3 月5 日達成調解前】
  1.被告於92年12月24日16時許，以被害人地位，至建國派出所
    ）指稱：「（問：你為何到派出所？）我因為做大陸新娘人
    頭及信用卡人頭，昨晚23日20時被強押及毆打。（問：請詳
    述發生時間？地點？情形？）我在民國93年12月23日20時許
    ，在台中縣大里市○○街120 號，我向乙○○說我不要當人
    頭，於是就毆打我，並要我簽下1 張500,000 元本票及2 張
    100,000 元本票，並將我的身分證、戶口名簿扣留，並說要
    用我的名字買車，並在93年元月初到中正機場接大陸新娘，
    否則要我死」等語，建國派出所轉由霧峰分局承辦，霧峰分
    局向臺灣台中地方法院聲請搜索票獲准，於93年2 月20日持
    搜索票，至證人乙○○位於台中縣大里市○○街118 號住處
    搜索，扣得甲○○身分證1 張、甲○○木質印章1 枚、本票
    3 張、甲○○護照1 本及台胞證1 本等物之事實，有被告警
    詢筆錄、本票3 紙影本、身分證影本、護照影本、台胞證影
    本、搜索票影本、霧峰分局搜索扣押筆錄、扣押物品目錄表
    等件在卷可稽（詳偵卷17、19至25頁）。是以，被告向建國
    派出所指稱其因不願擔任人頭，遭證人乙○○毆打成傷、強
    簽本票，並扣留證件，而霧峰分局據此，搜索證人乙○○住
    處，亦確實扣得上開證件；甚且，依扣案中華人民共和國民
    政部2003年11月12日監制之台胞證影本所示，被告確與大陸
    女子鍾小英結婚。依此，被告以被害人地位，指稱其擔任大
    陸新娘人頭，並遭證人乙○○扣押證件等情，並非全然無據
    。
  2.被告於警詢，以被害人地位指稱：（問：你何處受傷？你是
    否提出告訴？）我臉部及右腹部以下受傷。我要向乙○○提
    出告訴等語（詳偵卷17頁），經核與證人乙○○於93年2 月
    20日遭霧峰分局搜索後，同日於警詢自承：（問：你於92年
    12月23日20時許，有無在大里市○○街120 號，你有無毆打
    甲○○？）我有掌摑他臉頰一下等語（詳偵卷13、14頁）；
    復於翌日檢察官訊問時坦承：（問：有否在92年12月23日晚
    上8 時許，在你住處毆打甲○○？）我有打他耳光2 下，其
    中1 下未打到等語大致相符（詳偵卷36頁）。而證人乙○○
    住處甫遭警搜索，並扣得本票等物，旋於警詢及檢察官訊問
    時供出上情，而其所供毆打部位，與被告指訴相符。可見，
    被告於警詢指稱其遭證人乙○○毆打，顯非全然無由。
  3.綜上，被告與證人乙○○在93年3 月5 日達成調解前，被告
    向警方以被害人地位，指稱其因不願擔任大陸新娘人頭丈夫
    ，遭證人乙○○毆打，並扣留證件等情，非無客觀事證佐證
    。而本院審酌93年2 月20日搜索後所扣得之證據及相關供述
    資料，證人乙○○觸犯偽造有價證券等罪嫌疑重大，被告於
    警詢指訴，並非無端。被告是否於警詢虛構上揭情事，誣指
    證人乙○○犯罪，已非全然無疑。
  (三)【被告與證人乙○○於93年3 月5 日達成調解後】
    本案公訴人認被告涉犯誣告罪嫌，係以被告在檢察官訊問時
    之自白，及證人乙○○、丙○○及黃興福證述為據。然被告
    該部分自白，是否與事實相符；證人乙○○等人證述內容，
    是否與附表一、二本票及借據所顯現內容相符，均不無探究
    餘地。
  1.被告於93年3 月9 日檢察官訊問時供稱：（問：你是否有在
    92年12月24日16時到斗六派出所去做筆錄？）是。（問：筆
    錄內容說你當大陸女子的人頭，而且乙○○強迫簽本票3 張
    ，妨害你的自由，有沒有？）我當時是有去報案，有去做筆
    錄。（問：被告乙○○有無強迫你去簽本票？）並沒有強迫
    我…（問：是否承認誣告？）一部份有，是妨害自由那一部
    份，大陸新娘當人頭的部分，本票是我當時在乙○○家裡自
    願簽給他的云云（詳偵卷47頁）。然證人乙○○於93年3 月
    5 日與被告達成調解，已如前述。被告於93年3 月9 日檢察
    官訊問時，翻異前詞，自承誣告犯嫌，是否係因調解成立，
    始為上揭供述，仍存有合理懷疑。
  2.扣案附表一、二本票及借據所記載內容，詳如附表一、二所
    示。而該批本票及借據，究係何時所簽？被告於警詢報案及
    本院均供稱：本票係92年12月23日所簽等語（詳本院卷44頁
    ）；至於證人乙○○則於檢察官訊問時證稱：（問：你何時
    要求甲○○簽本票？）在8 月份，我要求他簽700,000 元本
    票…借據與本票是一起簽的…（問：簽本票、借據時有何人
    在場？）甲○○的朋友丙○○在場，另一位我公司的股東黃
    興福也在場云云（詳他卷6 頁），證人黃興福則附和證人乙○○證稱：（問：你有無在場看到乙○○有借錢給甲○○？
    ）我與丙○○在一起泡茶時，我聽到丙○○說乙○○與甲○○一起過去寫本票，但我沒有過去看。（問：是何時之事？
    ）去年8 、9 月云云（詳他卷15頁）。另證人丙○○則稱：
    （問：甲○○是否有向乙○○借錢？）約在今年過年前，我
    曾聽到他們2 人在乙○○的公司對帳之事，當時我與一位阿
    興之人在泡茶…（問：對帳是今年或去年之事？）我只記得
    在過年前後之事…（問：你說在今年過年前後，為何在場之
    阿興說是去年8 、9 月之事？）我記得時間是在今年的前後
    ，當時天氣已冷等語（詳他卷26、27頁）；再於本院證稱：
    （問：甲○○簽本票那天，你有無在場？）有。（問：甲○○簽發本票，是何時的事情？）…過年前…還有好幾個月才
    過年等語（詳本院卷46頁）。依此，證人乙○○、丙○○及
    黃興福，對於本票簽立之時間點，究竟是93年8 月間，抑或
    93年12月間，所供不一；但證人丙○○所證時間，則與被告
    所供大致相符。本院審酌證人丙○○於檢察官訊問或本院證
    述時，因相隔案發時間已久，無法記憶精確月份或時間，為
    事理之常。且供述方式，係以大範圍或特定節日為區隔標準
    ，供述簽立本票時間點，反較可信。是證人丙○○雖未能精
    確指出簽立本票之時間點，但本院認為其以「過年前幾個月
    」及「天氣已冷」描述，應屬相對可得確定；此外，證人丙○○為證人乙○○友人，其於檢察官及本院證述內容，均不
    利於證人乙○○，應屬可信。另附表一編號01號本票發票日
    既然記載為92年8 月20日，若證人乙○○供稱本票係於92年
    12月23日簽立，則無異部分坦承被告於警詢所指訴之情節。
    是附表一本票3 紙，應係93年12月23日簽立無誤。被告於警
    詢指稱其於93年12月23日遭證人乙○○強迫簽立本票一節，
    亦非全然無據。
  3.又被告辯稱其未積欠證人乙○○700,000 元借款，證人乙○○則堅稱係屬借款。若附表一所示本票3 紙係借款，則證人
    乙○○究竟何時交付借款？交付方式係一次交付、分次交付
    ？係全部為金錢借貸、抑或計入貨款債權？交付借款併同簽
    立借據及本票，抑或彙整到整數，再簽立本票及借據等細節
    部分。就此，證人甲○○先於93年2 月20日以被告地位，於
    警詢供稱：（問：你為何要求甲○○簽訂本票面額總共新台
    幣700,000 元？）因甲○○向我借款700,000 元，【久未償
    還】，所以我【才要求】甲○○簽訂本票云云（詳偵卷14頁
    ）；復於93年2 月21日以被告地位，在檢察官訊問時供稱：
    本票是他向我【借錢時開立】的，共計3 張云云（詳偵卷37
    頁）；復於93年3 月9 日以被告地位，在檢察官訊問時改稱
    ：（問：你和他有何金錢往來？）當時朋友介紹說他要做氣
    動五金的生意，資金有困難，【在同年8 月20日開始】向我
    借，【有借1 、200,000 元的，也有借幾千元的。也有一些
    貨款，是我提供貨物給他】云云（詳偵卷46頁）；再於93年
    6 月24日檢察官訊問時改證稱：他在【6 、7 、8 、9 月】
    就陸續借了將近700,000 元云云（詳他卷6 頁）。而700,00
    0 元非小額借款，證人乙○○若確有借款予被告，則當不致
    就上開借款過程，歷次所述情節不同，且多所矛盾。此外，
    被告於93年3 月9 日檢察官訊問時供稱：在92年11月間，向
    乙○○借700,000 元現金云云（詳偵卷46頁），亦與證人乙○○證述情節完全不符。是以，被告是否與證人乙○○間存
    在借款糾紛，且自願簽立附表一本票及附表二借據，不無疑
    問。
  4.再者，被告於警詢報案時，並未提及附表二借據。而霧峰分
    局持臺灣台中地方法院所核發之搜索票，至證人乙○○住處
    搜索時，亦未扣得附表二借據。附表二借據係於臺灣雲林地
    方法院檢察署檢察官於93年6 月24日訊問證人乙○○後，始
    出現在卷內。而附表二借據所示內容，詳如附表二所示。依
    該紙借據所載「願無條件放棄法律所有一切追訴權」，然借
    據若係92年8 月20日所簽，則當時被告為債務人，證人乙○○為債權人，被告對證人乙○○在民事或刑事上，並無任何
    「追訴權」得以行使。該紙借據此部分記載，實顯突兀。復
    相互參酌前述調解書（內容詳如判決理由三(一)），其目的均
    在使被告放棄對證人乙○○之「追訴權」，而此「追訴權」
    亦令法院懷疑，是否為「證人乙○○強命被告簽立本票之追
    訴權」。此外，依附表二借據所示「並簽立本票乙張」，被
    告於92年8 月20日，應僅簽立附表一編號01本票，而未簽立
    附表一編號02、03號本票。但證人乙○○又證述借據與本票
    係同時簽立云云，則被告究係何時簽立其餘2 紙本票，亦形
    成疑問。依此，證人乙○○所為歷次供述，亦與卷附客觀事
    證不符，甚難採信。
  5.綜上，被告與證人乙○○在93年3 月5 日達成調解後，迄本
    院審理前，被告所為供述，與達成調解前出入甚大，又與證
    人乙○○所供不符。而證人乙○○、丙○○及黃興福等人所
    證述情節，相互齟齬，亦難採信。甚且，證人乙○○歷次證
    述情節，復與卷附附表一、二本票及借據不符。被告於檢察
    官訊問時之自白，應係受事後與證人乙○○達成調解所影響
    。本院依現存事證，認被告自白與事實不符，自不得採為認
    定被告犯罪事實之證據。
四、綜上所述，公訴人所指上揭證據，尚不足以證明被告確有誣
    告罪嫌。此外，復查無其他積極證據，足資證明被告有公訴
    人所指前揭犯行。被告犯行，應屬不能證明，自應宣告被告
    無罪，以昭公允。
五、至於證人乙○○、黃興福及丙○○強迫被告簽立本票及借據
    犯罪嫌疑部分，均涉犯偽造有價證券、偽造文書及強制罪嫌
    ；另於檢察官訊問及本院證述時，就案情重要關係事項為虛
    偽供述部分，均涉犯偽證罪嫌，均未經檢察官起訴，非本院
    所得審酌，自應由檢察官另行依法偵辦，併此敘明。
據上論斷，應依刑事訴訟法第301條第1項，判決如主文。
本件經檢察官丁○○到庭執行職務。
中　　華　　民　　國　　94　　年　　9 　　月　　16　　日
                  刑事第二庭    審判長法  官  林輝煌
                                      法  官  李明鴻
                                      法  官  柯志民
以上正本證明與原本無異。
如不服本判決應於送達後10日內向本院提出上訴狀。
                                      書記官　魏輝碩
中　　華　　民　　國　　94　　年　　9 　　月　　16　　日
附表一：扣案本票（偵卷19頁）
┌───┬────┬────┬────┬────┬───────┐
│編  號│ 票  號 │ 金  額 │發 票 日│到 期 日│  發  票  人  │
├───┼────┼────┼────┼────┼───────┤
│  01  │CH665338│五十萬元│92.8.20.│92.12.20│甲○○、張丰雄│
├───┼────┼────┼────┼────┼───────┤
│  02  │CH665339│  十萬元│未 記 載│92.10.20│甲○○、張丰雄│
├───┼────┼────┼────┼────┼───────┤
│  03  │CH665340│  十萬元│未 記 載│92.11.20│甲○○、張丰雄│
└───┴────┴────┴────┴────┴───────┘
附表二：借據影本（他卷9頁）
┌──────────────────────────┐
│    借  據                                          │
│茲本人（甲○○）確實向（域勝實業有限公司乙○○）借得│
│新台幣伍拾萬元整。言明於民國九十二年十二月二十日歸還│
│，且不得藉故拖欠。並簽立本票乙張，若有違信，本人（張│
│宗榮）願無條件放棄法律所有一切追訴權，並接受法律一切│
│責任。空口無憑，特立此據。                          │
│                          立書人：甲○○            │
│                      身分證字號：Ｚ000000000        │
│  中華民國九十二年八月二十日                        │
└──────────────────────────┘
